【裁判字號】    97,上易,212
【裁判日期】    971209
【裁判案由】    侵權行為損害賠償
【裁判全文】
臺灣高等法院高雄分院民事判決         97年度上易字第212號
上  訴  人  甲○○○○ ○○○○○ ○○○○○ ○○○○○○(瑪利亞路依沙)
訴訟代理人  丙○○
被上訴人    丁○○
                        之2
上列當事人間請求侵權行為損害賠償等事件，上訴人對於民國97
年7 月7 日臺灣高雄地方法院97年度訴字第498 號第一審判決提
起上訴，本院於97年11月25日言詞辯論終結，判決如下：
    主  文
原判決關於駁回上訴人後開第二項之訴部分，並訴訟費用（除確
定部分外）之裁判均廢棄。
被上訴人應給付上訴人新台幣伍拾貳萬陸仟伍佰元，及自民國97
年2 月13日起至清償日止，按週年利率百分之五計算之利息。
第一（除確定部分外）、二審訴訟費用，由被上訴人負擔。
    事 實 及 理 由
一、上訴人起訴主張：緣被上訴人與原審同案被告乙○○原係夫
    妻關係，乙○○自民國95年4 月10日起至95年6 月3 日止，
    向上訴人佯稱可以介紹15名菲律賓人至台灣工作，上訴人信
    以為真，乃依乙○○指示，自菲律賓陸續匯款計新台幣（下
    同）56萬0200元（下稱系爭匯款）至被上訴人在第一商業銀
    行股份有限公司岡山分行之00000000000 號帳戶（下稱系爭
    帳戶）內。詎乙○○取得上開款項後，並未介紹上訴人任何
    工作職缺，且避不見面，上訴人始知受騙。而被上訴人為本
    國人，嫁給菲律賓籍之乙○○後，利用乙○○與菲律賓人接
    觸之機會施詐，所詐得之款項均匯入被上訴人系爭帳戶內，
    已構成共同侵權行為，縱認被上訴人並無為共同侵權行為，
    然上開款項均係匯入被上訴人之系爭帳戶，其因而受有系爭
    匯款之利益，亦有不當得利情事。嗣乙○○與上訴人簽訂和
    解協議，同意清償54萬6500元，並約定分期按月償還2 萬元
    ，然僅清償一期2 萬元後，即未再償還，尚欠52萬6500元。
    爰依侵權行為及不當得利之法律關係，請求擇一判命被上訴
    人給付52萬6500元，及自追加起訴狀送達被上訴人翌日即97
    年2 月13日起至清償日止，加計按年息5%計算之法定遲延利
    息（上訴人請求乙○○給付同額本息部分，經原審判決其全
    部勝訴，因乙○○未上訴而確定）。
二、被上訴人則以：上訴人主張被上訴人共同詐欺部分，業經檢
    察官為不起訴處分確定在案，不能證明屬實。而上訴人係為
    履行外勞仲介契約而依乙○○之指示，匯款至系爭帳戶，該
    契約未經解除，上訴人僅得向乙○○請求履行契約，不得請
    求返還系爭匯款，或對被上訴人請求。又系爭匯款固匯入被
    上訴人之系爭帳戶，然系爭帳戶係借予乙○○使用，帳戶內
    之款項均由乙○○提領，被上訴人並不知匯款無法律上原因
    ，亦未曾提領，無任何獲利等語，資為抗辯。
三、原審就上訴人之請求，判決上訴人全部敗訴。上訴人聲明不
    服，求為判決：(一)原判決不利上訴人部分廢棄，(二)上開廢棄
    部分，被上訴人應給付上訴人52萬6500元本息；被上訴人則
    求為判決：上訴駁回。
四、兩造爭執及不爭執之事項：
  (一)兩造就下列事項並不爭執，堪認為真實：
  1.被上訴人與乙○○原為夫妻關係，於95年10月30日離婚。上
    訴人係因乙○○稱可以介紹15名菲律賓人至台灣工作，為給
    付人力仲介費用，依乙○○指示，陸續自菲律賓匯款計56萬
    0200元至被上訴人之系爭帳戶內，事後乙○○並未依約仲介
    工作。
  2.上訴人與乙○○於95年10月31日簽訂和解協議書，約定以54
    萬6500元和解，並由乙○○按月清償2 萬元，嗣乙○○僅依
    約於同年11月20日清償萬元，尚餘52萬6500元未清償。
  (二)兩造爭執之事項：
  1.被上訴人有無與乙○○共同對上訴人施用詐術，使上訴人為
    系爭匯款之侵權行為？
  2.被上訴人就系爭匯款是否受有不當利益，而應返還上訴人？
    其金額為何？
五、茲就兩造爭執事項論述如下：
  (一)按民法第185 條第1 項所謂之數人共同不法侵害他人之權利
    ，係指各行為人均曾實施加害行為，且各具備侵權行為之要
    件而發生同一事故者而言，是以各加害人之加害行為均須為
    不法，且均須有故意或過失，並與事故所生損害具有相當因
    果關係者始足當之；第二項所稱之幫助人，係指幫助他人使
    其容易遂行侵權行為之人，其主觀上須有故意或過失，客觀
    上對於結果須有相當因果關係，始須連帶負損害賠償責任（
    最高法院92年度台上字第1593號判決參照）。又民法第184
    條第1 項前段規定，侵權行為以因故意或過失不法侵害他人
    之權利為構成要件，除依同條第2 項有推定過失之規定外，
    其主張行為人應負同條第一項前段之侵權行為責任者，應就
    「故意或過失」之要件，負舉證責任（最高法院80年度台上
    字第1462號判決、82年度台上字第267 號判決參照）。上訴
    人主張被上訴人與乙○○就系爭匯款，有共同詐騙行為，無
    非以被上訴人與乙○○原為夫妻關係，且乙○○竟佯稱系爭
    帳戶為其秘書之帳戶，使上訴人未生懷疑而依指示匯款；乙
    ○○詐騙所得金錢悉匯入被上訴人帳戶，使被上訴人坐享匯
    款之利益；事發後被上訴人與乙○○旋即離婚等語。惟上訴
    人未就被上訴人如何參與在本件人力仲介之洽商、契約之締
    結，或曾為任何助力，或預先知悉乙○○無履約之意思，仍
    將帳戶借予乙○○使用等事實為舉證，其所主張之事實，至
    多僅得認係乙○○對其施詐，至於其2 人間之夫妻關係，或
    被上訴人將帳戶借予乙○○使用，或事發後旋即辦理離婚手
    續等，則均不足據以推定上訴人主觀上之故意、過失，或客
    觀上有共同施用詐術之行為。從而，應認上訴人未能證明被
    上訴人有故意或過失之共同侵權行為。
  (二)次按無法律上之原因而受利益，致他人受損害者，應返還其
    利益，民法第179 條前段定有明文。又因侵權行為受利益致
    被害人受損害時，依法被害人有損害賠償請求權，與不當得
    利返還請求權（最高法院41年台上字第871 號判例參照）。
    被上訴人否認受有系爭匯款之利益，並以前揭情詞置辯。經
    查：
  1.上訴人主張因乙○○稱可以介紹15名菲律賓人至台灣工作，
    為給付人力仲介費用，依乙○○指示，陸續自菲律賓匯款計
    56萬0200元至被上訴人之系爭帳戶內，事後乙○○並未依約
    仲介工作等情，為被上訴人及乙○○於原審所不爭執。而乙
    ○○固否認假藉介紹菲律賓勞工來台工作，詐騙系爭匯款，
    然據上訴人在原審法院96年度易字第1797號刑事詐欺案件（
    下稱刑事詐欺案）審理中具結證稱：乙○○之前曾仲介家庭
    幫傭及看護工來台工作，我才相信他；但之前都是名額之簽
    證有著落後才付款，這次他表示這15個名額已向勞委會提出
    申請，2 個月就會核准，要我先匯款給他，並說是用仲介公
    司名僑（Bing Chao） ，及僱主義華紡織公司（IWhafoxhle
    ）之名義申請外勞等語（刑事詐欺案卷第18至20頁），乙○
    ○當庭就曾對上訴人表示已向勞委會提出申請之情，並不爭
    執，僅辯稱：是一個姓趙的泰國華僑提出申請，他說是用仲
    介公司「名僑」名義申請，單據（核准函）已經來了，我有
    跟上訴人講；這件是被其他仲介騙走的（刑事詐欺案卷第20
    至21頁、31頁、34頁），而經原審法院刑事庭向行政院勞工
    委員會函詢之結果，仲介公司名僑及義華紡織公司於95年間
    均無申請聘僱外國人，有該委員會函文可稽（刑事詐欺案卷
    第26頁），且乙○○於刑事庭辯稱：我有將上訴人所匯款項
    交給「小趙」，是拿現金，沒有要「小趙」簽收據；未查證
    「小趙」所稱勞委會之核准函云云（刑事詐欺案96年9 月26
    日審判筆錄），竟對於「小趙」之真實姓名、住址、辦公處
    所一無所悉，是否真有「小趙」其人，已非無疑，參以乙○
    ○有多次仲介外勞來台工作之經驗，並均於簽證後才要求上
    訴人付款，並非無常識及經驗之人，所稱未求證「小趙」向
    勞委會提出申請並取得核准之真實性，即將系爭匯款交予「
    小趙」，復未要求出具任何字據，核與經驗法則相違，其所
    辯委無足取。從而，堪認乙○○係出於不法之意圖，對上訴
    人行騙，使上訴人為系爭匯款，所為已對上訴人構成故意不
    法之侵權行為（此部分因乙○○未上訴，已確定）。是乙○
    ○並無與上訴人成立人力仲介契約之意，核難認其與上訴人
    間已成立契約關係，是則，上訴人所為系爭匯款，即無法律
    上原因，被上訴人辯稱：其受匯款係基於上訴人與乙○○間
    之契約關係，即屬無據。
  2.按銀行帳戶非本人不得開戶，且應供本人存、提款使用為原
    則。被上訴人就系爭匯款係匯至其本人系爭帳戶，並不爭執
    ，其辯稱：系爭帳戶自93年間起即借乙○○使用，就帳戶內
    之款項未曾提領，系爭匯款亦均由乙○○提領一空等語，自
    應依民事訴訟法第277 條規定，就此有利於己之事實負舉證
    責任。而乙○○固證稱：我因積欠銀行款項，沒有辦法開戶
    ，當時與被上訴人是夫妻關係，所以借用她的帳戶，有說做
    生意要用，供客戶將款項匯入該帳戶；只向被上訴人借存摺
    及提款卡，沒有借印章，要提款時就用提款卡；印鑑放在被
    上訴人那裡，我沒有用現金存過錢，也沒有提領過現金，借
    用帳戶之後，被上訴人沒有領過帳戶的錢，也沒有使用過該
    帳戶；我從系爭帳戶領來的錢是從事引進外勞仲介使用，給
    配合的仲介商客戶等語（本院卷86至87頁），惟據原審法院
    調取之系爭帳戶往來明細所示（原審卷54至58頁），系爭帳
    戶於93年1 月14日轉入款項1 萬8000元之前，停滯相當期間
    無往來記錄，同年月16日提領現金1 萬8000元，據被上訴人
    稱係乙○○委託其提領（本院卷87頁），與乙○○稱被上訴
    人未曾使用帳戶或提款已有未符，且其間曾有多筆現金存款
    及本人（即被上訴人）存款，更曾於95年7 月6 日自系爭帳
    戶匯出款項12萬元，亦與乙○○稱：未曾以現金存款等語不
    符，而乙○○既未保管帳戶印鑑，更不可能提領款項轉帳，
    參以乙○○與被上訴人係夫妻關係，證詞已難免偏頗，及系
    爭帳戶每次憑卡提領款項不逾3 萬元，乙○○另稱：因為提
    款每次不能提領很多，一次付1 、2 萬元給仲介商，沒有收
    據，也沒有合約資料等語，除無付款憑據及合約以資佐證外
    ，核難認可供長期經營仲介之資金來源證明，是乙○○之證
    詞，與系爭帳戶使用之情形不相吻合，不足以為有利被上訴
    人之認定。而被上訴人復未能提出其他具體事證，證明系爭
    帳戶之提領使用非其本人為之，其所辯即無足採信。
  3.乙○○事後與上訴人簽立和解協議書，同意以54萬6500元和
    解，並經乙○○給付2 萬元，為兩造所不爭執。是上訴人請
    求被上訴人返還所受餘額52萬6500元之不當得利，為有理由
    。
六、綜上，上訴人本於不當得利之法律關係，請求被上訴人給付
    52萬6500元，及自追加起訴狀繕本送達翌日即97年2 月13日
    起至清償日止，按年息5%計算之法定遲延利息，為有理由，
    應予准許。原審就上訴人此部分之請求，為上訴人敗訴之判
    決，尚有未洽。上訴意旨指摘原判決此部分不當，求予廢棄
    改判，為有理由。爰由本院予以廢棄，改判如主文第2 項所
    示。兩造其餘攻擊、防禦，於終局判決不生影響，爰不予一
    一論述，併此敘明。
據上論結，本件上訴為有理由，依民事訴訟法第450 條、第78條
，判決如主文。
中    華    民    國    97    年    12    月    9     日
                            民事第一庭
                                審判長法官  黃金石
                                法      官  林健彥
                                法      官  謝肅珍
以上正本證明與原本無異。
本件不得上訴。
中    華    民    國    97    年    12    月    9     日
                                書  記  官  蘇恒仁


司法院資訊處製作；財團法人民間司法改革基金會備份。
